臺灣高等法院刑事判決　　　　　　　 100年度上訴字第1423號
上　訴　人
即　被　告　潘宏昌
選任辯護人　蕭俊龍律師
上列上訴人因誣告案件，不服臺灣桃園地方法院100 年度訴字第
23號，中華民國100 年3 月11日第一審判決（起訴案號：臺灣桃
園地方法院檢察署99年度偵字第17513 號），提起上訴，本院判
決如下：
    主  文
原判決關於潘宏昌誣告部分撤銷。
潘宏昌被訴誣告部分無罪。
    理  由                                                                
一、公訴意旨略以：被告潘宏昌及同案被告莊乙紋曾為男女朋友
    ，潘宏昌因不滿莊乙紋與潘其均交往，與莊乙紋二人均明知
    莊乙紋與潘其均為男女朋友，潘其均並未於對莊乙紋強制性
    交，竟基於意圖使告訴人受刑事處分之犯意聯絡，於民國99
    年5 月26日晚間9 時許，共同前往桃園縣政府警察局蘆竹分
    局誣指潘其均於99年4 月20日、99年5 月1 日及99年5 月23
    日，在莊乙紋位於桃園縣蘆竹鄉○○村○○街28-5號住所對
    莊乙紋強制性交等不實事項。嗣因莊乙紋向桃園縣政府警察
    局蘆竹分局自首上開事實後，始循線查獲上情。因認被告潘
    宏昌涉犯誣告罪嫌云云。
二、按犯罪事實應依證據認定之，無證據不得認定犯罪事實；不
    能證明被告犯罪或其行為不罰者，應諭知無罪之判決，刑事
    訴訟法第154 條第2 項、第301 條第1 項分別定有明文。次
    按事實之認定，應憑證據，如未能發現相當證據，或證據不
    足以證明，自不能以推測或擬制之方法，以為裁判之基礎；
    又認定犯罪事實所憑之證據，雖不以直接證據為限，間接證
    據亦包括在內，然而無論直接或間接證據，其為訴訟上之證
    明，須於通常一般之人不致有所懷疑，而得確信其為真實之
    程度者，始得據為有罪之認定；又認定不利於被告之事實，
    須依積極證據，苟積極證據不足為不利於被告事實之認定時
    ，即應為有利於被告之認定，更不必有何有利之證據（最高
    法院40年台上字第86號、76年台上字第4986號及30年上字第
    816 號判例意旨參照）。次按刑事訴訟法第156 條第2 項規
    定：被告或共犯之自白，不得作為有罪判決之唯一證據，仍
    應調查其他必要之證據，以察其是否與事實相符。立法旨意
    乃在防範被告或共犯自白之虛擬致與真實不符，故對自白在
    證據上之價值加以限制，明定須藉補強證據以擔保其真實性
    。所謂補強證據，係指除該自白本身之外，其他足以證明該
    自白之犯罪事實確具有相當程度真實性之證據而言，雖所補
    強者，非以事實之全部為必要，但亦須因補強證據之質量，
    與自白之相互利用，足使犯罪事實獲得確信者，始足當之。
    共犯之自白，性質上仍屬被告之自白，縱先後所述內容一致
    ，或經轉換為證人而具結陳述，仍屬不利己之陳述範疇，究
    非自白以外之其他必要證據，自不足作為證明其所自白犯罪
    事實之補強證據。且共犯縱先經判決確定，並於判決確定後
    以證人之身分到庭陳述，惟其陳述之內容即使與先前所述內
    容相符，仍不啻其先所為自白內容之延續，並非因該共犯業
    經判決確定，即可認其在後之陳述當然具有較強之證明力，
    而無須藉由補強證據以擔保其陳述之真實性（最高法院97年
    度台上字第1011號判決意旨參照）。
三、公訴人認被告潘宏昌涉有上揭誣告犯行，無非係以：同案被
    告莊乙紋之供述、證人潘其均之證述、99年5 月26日晚間21
    時5 分之調查筆錄、指認犯罪嫌疑人紀錄表、通聯調閱及基
    資申請單、性侵害案件驗證同意書、受理疑似性侵害事件驗
    傷診斷書、性侵害案件嫌疑人調查表（一）、（二）、性侵
    害案件專用代號與真實姓名對照表各1 份、採證照片等資為
    論據。惟訊之被告堅詞否認有何誣告犯行，辯稱：與莊乙紋
    曾為男女朋友，莊女告知遭性侵才陪同去警局作筆錄，也不
    知道莊乙紋筆錄內容為何，此事與伊無關，沒有誣告等語。
    經查：
  (一)同案被告莊乙紋於99年4 月間與被告潘宏昌方分手後，即與
    潘宏昌義父潘其均交往，並為男女朋友，因潘其均屢向莊乙
    紋索取金錢花用，99年5 月22日潘其均再向莊乙紋索討500
    元加油遭拒後，潘其均即不與莊乙紋聯繫，莊乙紋認遭潘其
    均欺騙，去電予前男友即被告潘宏昌，邀潘宏昌於是日晚間
    10 時 許至家中小酌，並藉此瞭解潘其均之為人。因莊乙紋
    懷疑遭潘其均利用，隱匿與潘其均已為男女之事實，告知與
    潘其均在家中喝醉後遭潘其均上下其手、性侵害，潘宏哲聞
    言盛怒，莊乙紋表示要告潘其均性侵害，潘宏哲表示可以陪
    同到警察局報案，莊乙紋為蒐集證據，乃聯絡潘其均於翌日
    到莊乙紋家中，潘其均依約前往，於5 月23日在莊乙紋家中
    與莊乙紋發生性行為，莊乙紋乃私下將擦拭精液之衛生紙留
    下，於5 月26日攜帶上開精液衛生紙，由被告潘宏哲陪同到
    警察局報案謊稱遭潘其均性侵害，事後莊乙紋深覺不安，乃
    於99年5 月26日到警察局自白誣告潘其均性侵害一事等情，
    業據證人即同案被告莊乙紋於原審證述明確。雖證人莊乙紋
    就有無向被告稱遭潘其均性侵害、何人倡議設法蒐集潘其均
    精液之想法、被告是否明知莊乙紋要虛捏事實誣告潘其均等
    等，其說法反覆不一。惟：
  1.莊乙紋於原審作證時，縱有為不利被告陳述，但就被告迄陪
    同莊乙紋到警察局報案前，均不知道莊乙紋與潘其均已為交
    往中之男女朋友乙節，始終一致，被告既不知潘其均與莊乙
    紋交往，被告與潘其均為義父子之關係，被告熟知潘其均感
    情生活複雜，且被告曾請潘其均向莊乙紋說項，於莊乙紋告
    以遭潘其均上下其手或者性侵時，表現憤怒，被告相信前女
    友莊乙紋說法，並建議或可報案，合於情理，實無以被告之
    反應推出被告有共謀誣告之犯意。
  2.雖證人莊乙紋於原審經審判長以各種不同提問方式，質疑追
    問被告究否共同虛捏性侵害事實，而有「報案前曾與潘宏昌
    討論過報案內容」「所謂與潘其均討論，就是潘其均教伊把
    沒有的事實講成真的」；惟原審審判長追問有無事前與被告
    演練？事前跟潘宏昌說報案要講的內容？莊乙紋均否定之。
    然經原審提示偵卷第11至15頁之莊乙紋99年5 月26日誣告潘
    其均性侵害之筆錄內容，質問莊乙紋，筆錄中描述被性侵害
    哪一部分是被告所教授，其稱「他用手抓住我的兩隻手，因
    為他力氣比較大，我無法反抗，潘嫌開口威脅我，不乖乖配
    合，就讓我死，還用手掐我的脖子」等語是被告教授的云云
    。惟由原審二次審理過程中，證人莊乙紋供述內容，可以察
    覺其極易因不同提問之方式，引導至不同回答，但於察覺離
    題或者悖離事實之際，又會再予闡述補充，對於「性侵」與
    「發生性關係」其個人之定義說法，更是前後矛盾，致乍看
    之下，供詞反覆不一，破綻百出，此乃肇因證人莊乙紋向被
    告訴說遭潘其均性侵時，慮及因潘其均本為被告之說客，不
    僅未替被告說項，且不顧被告與潘其均為義父子關係交往，
    而被告甫分手當時仍亟欲與之復合，致莊乙紋必須對被告隱
    諱與潘其均真心交往之事實，不違常情。故莊乙紋在被告面
    前指控潘其均罪行已經失真，於偵審中屢被質疑供述真實性
    時，自然無法兼顧先前對被告謊稱遭潘其均性侵之說法、99
    年6 月4 日與潘其均同在之警詢中全盤卸責之說詞與實情。
    抑且，於原審於100 年1 月31日訊問莊乙紋，究竟在99年5
    月22日如何向被告說與潘其均發生何事？莊乙紋明確證稱：
    伊向潘宏昌說伊與潘其均「有發生關係」，「潘宏昌就問伊
    是不是『性侵』，伊說是」，潘宏昌很生氣、難過，說他不
    能接受這樣的事等語，可見莊乙紋確實向被告表示遭性侵，
    而莊乙紋是否始終用「性侵」一詞，或者在言談間有反覆以
    「發生關係」、「在一起」等用詞取代，對於被告而言，潘
    其均「性侵」莊乙紋是事實，一旦莊乙紋曾經向被告確認過
    此事，縱事後莊乙紋有不同描述或敘述，均無礙於被告已經
    自莊乙紋口中證實潘其均性侵莊乙紋之事。被告另關於保留
    擦拭精液衛生紙一事，莊乙紋更自認是出於自己想法，並且
    於潘宏哲質疑沒有證據如何告潘其均時，向潘宏哲表示其有
    沾殘潘其均精液之衛生紙，凡此種種，均顯示關於如何追究
    性侵害之情節、蒐證，都是證人莊乙紋個人提出構想，被告
    只是附和莊乙紋。良以莊乙紋與潘其均發生性關係，究竟是
    性侵害或男女朋友間合意性交行為，惟莊乙紋與潘其均二人
    清楚，被告除來自莊乙紋之傳聞外，別無他途；莊乙紋與被
    告甫於99年4 月中旬左右分手，旋與於為被告說客之被告義
    父潘其均交往進而發生性行為。依被告與莊乙紋之說法，被
    告亟欲挽回，莊乙紋就此心知肚明，莊乙紋拒絕潘其均借款
    500 元後，潘其均即告失聯，莊乙紋自述既生氣又傷心，懷
    疑遭潘其均欺騙利用，乃向甫分手前男友之被告訴苦，為博
    取被告之同情與信任，衡情度理，怎會告知被告與潘其均二
    人間其實是情侶吵架而已？凡此種種，更可確認是莊乙紋一
    人欲藉誣告性侵達其解決與潘其均二人感情問題之目的，根
    本無法證明被告有共同虛捏性侵害之犯意聯絡。
  (二)雖證人莊乙紋曾於99年6 月4 日之第二次調查筆錄中稱：因
    潘宏昌不滿潘其均與伊交往，堅持要伊對潘其均提出強制性
    交告訴，並恫嚇稱如不提告，就要讓伊家人知道伊與潘其均
    交往之事（見偵卷第9 至10頁）；於99年6 月4 日之第三次
    調查筆錄稱：99年5 月22日要潘宏昌到伊家中，伊告知潘宏
    昌其已經潘其均交往中，潘宏昌聞言憤怒並作勢要打伊，且
    稱若仍與潘其均發生關係必須留下精液為證，要伊去告潘其
    均云云。惟被告否認上情，莊乙紋所述是否屬實，有待考究
    。經查：證人莊乙紋於原審稱是自己想要告潘其均，為蒐證
    ，99年5 月23日還要潘其均到家中來，與潘其均發生性關係
    後留下潘其均擦拭精液之衛生紙等語（見原審卷第45頁反面
    、第46頁）。經審判長質疑為何在99年6 月4 日之第二次調
    查筆錄供稱：潘其均稱如不提告，就將告知其父母渠與潘其
    均正在交往之事等語，證人莊乙紋解釋答稱：走到警察局伊
    又不想告，潘宏昌責備稱若不想告為何要打電話告知關於潘
    其均之事，伊會怕，猶豫不決，潘宏昌稱有啥好怕，如果告
    ，可以撤銷，潘宏昌才說若伊不告潘其均，就要告知伊父母
    伊正與潘其均交往中，所以硬著頭皮去警察局告潘其均等語
    。查，99年6 月4 日乃警方通知潘其均到案說明性侵害莊乙
    紋一事，莊乙紋陪同潘其均前往，並且邀潘宏昌一起到警局
    ，莊乙紋並在潘其均做完警詢筆錄後，由員警製作坦承虛捏
    性侵害事實誣告潘其均之本案第二次及第三次筆錄。莊乙紋
    面對潘其均與被告之際，心理壓力之大，不難想像。由證人
    莊乙紋在原審就其99年6 月4 日之第二次警詢陳述之背景予
    以說明時，均未提及被告如何教導或者謀議虛捏性侵害事實
    誣告潘其均等情；再觀之莊乙紋在99年6 月4 日之兩次警詢
    筆錄中卻將誣告之倡議、蒐集精液衛生紙等責任完全推給被
    告，對自己本有追究告訴潘其均之想法、故意設局邀潘其均
    於5 月23日到家中發生性關係、自行虛構潘其均性侵害情節
    等攸關誣告罪責構成要件之主要事實，均略而不提，其推諉
    卸責之情，溢於言表，莊乙紋在警詢中供述之可信度甚低。
    以證人莊乙紋在原審就被告以不報案即告知莊家人莊乙紋與
    潘其均交往之說明，反而更可確定莊乙紋在報案前，被告潘
    宏昌根本不知莊乙紋虛捏遭潘其均性侵之事。蓋依證人莊乙
    紋所述，不論離婚前、後，家人對其交往對象均持保留反對
    之態度，被告與莊乙紋之交往亦遭莊家人反對，莊乙紋深知
    被告欲挽回二人感情，在與潘其均於5 月22日發生齟齬後，
    三番兩次向被告訴苦，以被告為前男友立場，鼓勵莊乙紋報
    警處理，不難想像，在被告不知莊乙紋害怕、猶豫之真正原
    因時，縱以上開言詞責難，亦非可推認有誣告之犯意。亦有
    進者，若果被告與莊乙紋有誣告潘其均之犯意聯絡，理當於
    99年5 月22日甚或5 月23日莊乙紋取得潘其均精液衛生紙後
    立刻報案，然卻延至5 月26日始向警方報案，可見被告辯稱
    是否要告潘其均，視莊乙紋意思，給莊乙紋時間考慮，5 月
    26日莊乙紋來電稱要告，其才陪同到警局報案等情非虛，堪
    可採信。
  (三)按二人以上以共同犯罪之意思，事前同謀，推由其中部分之
    人實行，其未參與實行之共謀者，固為學說上所稱之共謀共
    同正犯，依司法院釋字第一０九號解釋，仍成立共同正犯。
    但未參與實行之共謀共同正犯，因祇有犯罪之謀議，而無行
    為之分擔，僅以其參與犯罪之謀議為其犯罪構成要件之要素
    ，則渠等之間如何為犯罪之謀議、如何推由其中部分之人實
    行？即為決定該同謀者，是否成立共謀共同正犯之重要依據
    ，自應於事實明白認定，方足以資論罪科刑（最高法院98年
    台上字第472 號判決意旨參照）。經查，證人莊乙紋與被告
    為共犯關係，莊乙紋就誣告潘其均性侵害之動機、何人提議
    、究否向被告稱遭潘其均性侵害及留下潘其均精液提出告訴
    之方法其陳述屢有出入，且該不利於被告部分之陳述，除本
    身具有瑕疵外，經調查結果並無任何補強證據足以擔保其真
    實性，已如上述，不能資為不利於被告之犯罪證據。至於莊
    乙紋於原審訊問99年5 月26日去告（潘其均）時，跟警察所
    講的「這一套故事」何來？莊乙紋稱是自己想的，完全是編
    出來的，沒有半點真實性；惟經原審訊以：要去告的時候，
    是否跟潘其均討論過要怎樣跟警察說，莊乙紋證稱：有，伊
    問要怎麼去告潘其均，潘宏昌說沒有事實，就把它說成真的
    ，潘宏昌教我怎麼去編成事實，並稱「他用手抓住我的兩隻
    手因為他力氣比我大，我無法反抗，潘嫌開口威脅我，不乖
    乖配合，就讓我死」這些話是潘宏昌教的等語；經原審在質
    疑沒有演練過，為何潘宏昌會教其說「力氣大」、「威脅你
    」云云，莊乙紋卻證稱：有些是我自己想的（原審卷第44頁
    反面、第45頁）！然而此二問題乃接連訊問，證人莊乙紋卻
    可瞬間變更說法，顯然與其前稱去警局報案之內容是自己想
    出來的等語有嚴重落差，故莊乙紋稱被告教授其「要將沒的
    說成有的」之不利被告陳述，並無補強證據，亦不足採信。
  (四)綜上所述，公訴人所舉事證，均不足以佐證證人及共犯莊乙
    紋於偵、審中所述被告共同誣告潘其均情節確與事實相符，
    而證人莊乙紋關於被告與之有誣告犯意聯絡之關鍵部分，其
    指述前後不一，多所反覆、歧異，其證詞真實性殊堪質疑。
    但其確實有向被告陳述遭潘其均「性侵」一事，其說法則始
    終一致，被告僅單純陪同莊乙紋報案，由莊乙紋提出性侵害
    之告訴，在無其他積極證據證明被告有與莊乙紋基於虛捏性
    侵害之犯意，推由莊乙紋報警誣告潘其均一事屬實，即應為
    被告有利認定。另因證人莊乙紋確有與潘其均發生性行為，
    故公訴人所舉之性侵害案件驗證同意書、受理疑似性侵害事
    件驗傷診斷書、性侵害案件嫌疑人調查表（一）、（二）、
    性侵害案件專用代號與真實姓名對照表各1 份、採證照片等
    證據，均不足以擔保證人莊乙紋陳述被告共同誣告係屬真實
    之補強證據。故本件檢察官對於起訴之犯罪事實，所提出之
    證據，不足為被告有罪之積極證明，其指出之證明方法，亦
    無從說服法院以形成被告有罪之心證，此外，復查無其他積
    極證據足資證明被告有檢察官所指上開犯行，基於罪證有疑
    利於被告之原則，自應為被告無罪之諭知。
四、原審未詳為勾稽，遽對被告論罪科刑，容有未合。被告上訴
    否認犯罪，指摘原判決不當，為有理由，自應由本院將原判
    決撤銷，另為無罪之諭知。
據上論斷，應依刑事訴訟法第369 條第1 項前段、第364 條、第
301 條第1 項，判決如主文。
本案經檢察官劉異海到庭執行職務。
中    華    民    國   100    年    6     月    29    日
                  刑事第十庭  審判長法  官  宋  祺
                                    法  官  陳明珠
                                    法  官  林孟宜
以上正本證明與原本無異。
如不服本判決，應於收受送達後十日內向本院提出上訴書狀，其
未敘述上訴之理由者並得於提起上訴後十日內向本院補提理由書
（均須按他造當事人之人數附繕本）「切勿逕送上級法院」。
                                    書記官  王靜怡
中    華    民    國   100    年    6     月    29    日
附錄：本案論罪科刑法條全文
中華民國刑法第169條
（誣告罪）
意圖他人受刑事或懲戒處分，向該管公務員誣告者，處 7 年以
下有期徒刑。
意圖他人受刑事或懲戒處分，而偽造、變造證據，或使用偽造、
變造之證據者，亦同。